ACORDAO-COMPLETO-2517478

ACÓRDÃO 2879/2022 ATA 16/2022 - PRIMEIRA CÂMARA

VISTOS, relatados e discutidos estes autos de tomada de contas especial instaurada pela Secretaria Especial do Esporte, em desfavor da Associação de Sertanejos de Barra Mansa e Região e de Donizete Vidal de Amorim, Presidente da entidade, em razão da não comprovação da regular aplicação dos recursos repassados pela União, realizadas por meio do Convênio 723447/2009, firmado entre o então Ministério do Esporte e aquela Associação, cujo objeto era o desenvolvimento de atividades recreativas e de lazer em oito núcleos, situados em municípios do Rio de Janeiro,
ACORDAM os Ministros do Tribunal de Contas da União, reunidos em sessão da Primeira Câmara, ante as razões expostas pelo Relator, em:
9.1. rejeitar as alegações de defesa da Associação de Sertanejos de Barra Mansa e Região e de Donizete Vidal de Amorim;
9.2. julgar irregulares as contas da Associação de Sertanejos de Barra Mansa e Região e de Donizete Vidal de Amorim, com fundamento nos arts. 1º, inciso I, 16, III, "b" e "c", 19 e 23, III, da Lei 8.443/1992, e condená-los, em regime de solidariedade, ao pagamento das quantias a seguir especificadas, com a fixação do prazo de quinze dias, a contar da notificação, para que comprovem, perante o Tribunal (art. 214, inciso III, alínea "a", do Regimento Interno do TCU) , o recolhimento das dívidas ao Tesouro Nacional, atualizadas monetariamente e acrescidas dos juros de mora, calculados a partir das datas discriminadas, até a data do recolhimento, na forma prevista na legislação em vigor.
	Data de ocorrência
	Valor histórico (R$) 

	1/9/2010
	12.224,27

	1/10/2010
	29.800,00

	3/11/2010
	29.800,00

	1/12/2010
	29.800,00

	3/1/2011
	32.050,00

	1/2/2011
	32.170,00

	1/3/2011
	32.380,00

	31/3/2011
	32.605,00

	2/5/2011
	32.770,00

	31/5/2011
	32.680,00

	1/7/2011
	32.500,00

	7/7/2011
	     450,00

	1/8/2011
	17.200,00

	2/8/2011
	15.750,00

	9/8/2011
	15.376,67

	15/2/2011
	     330,47

	24/2/2011
	  3.792,00

	1/3/2011
	     711,15

	20/4/2011
	     640,00

	29/4/2011
	     386,20

	17/5/2011
	     640,00

	26/5/2011
	     361,51

	7/7/2011
	  3.150,00

	1/8/2011
	  1.160,00

	1/8/2011
	     691,35

	2/8/2011
	  2.338,00

9.3. aplicar aos responsáveis, a seguir discriminados, a multa individual prevista no art. 57 da Lei 8.443/1992, nos valores especificados, com a fixação do prazo de quinze dias, a contar das notificações, para comprovarem, perante o Tribunal (art. 214, inciso III, alínea "a", do Regimento Interno) , o recolhimento da dívida ao Tesouro Nacional, atualizada monetariamente, desde a data do presente acórdão até a dos efetivos recolhimentos, se forem pagas após o vencimento, na forma da legislação em vigor:
	RESPONSÁVEL
	VALOR

	Associação de Sertanejos de Barra Mansa e Região 
	R$ 300.000,00

	Donizete Vidal de Amorim
	R$ 300.000,00

9.4. autorizar, desde logo, a cobrança judicial das dívidas, caso não atendidas as notificações, na forma do disposto no art. 28, inciso II, da Lei 8.443/1992;
9.5. encaminhar cópia desta deliberação à Secretaria Especial do Esporte e aos responsáveis, para ciência, bem como ao Procurador-Chefe da Procuradoria da República no Estado do Rio de Janeiro, nos termos do art. 16, § 3º, da Lei 8.443/1992 c/c o art. 209, § 7º, do Regimento Interno do TCU, para adoção das medidas que entender cabíveis.

TOMADA DE CONTAS ESPECIAL. TCE instaurada pelo(a) Secretaria Especial do Esporte em razão de Não comprovação da regular aplicação dos recursos repassados pela União, Convênio 02507/2009, firmado com o/a MINISTERIO DO ESPORTE, Siafi/Siconv 723447, função DESPORTO E LAZER, que teve como objeto Ação - Funcionamento de Núcleo Constitui objeto da presente proposta o funcionamento de 08 (OITO) núcleos, de esporte recreativo e de lazer, do Programa Esporte e Lazer da Cidade, por, no mínimo, 12 meses, para atendimento a crianças, adolescentes, jovens, adultos, idosos e pessoas com deficiência, em Barra Mansa-RJ e Região, e passa a integrar esta proposta, independentemente de transcrição. (nº da TCE no sistema: 4858/2019).

Primeira Câmara

Secretaria Especial do Esporte.

3. Interessados/Responsáveis:
3.1. Responsáveis: Associação de Sertanejos de Barra Mansa e Região (04.726.438/0001-02); Donizete Vidal de Amorim (XXX.713.107-XX)..

13.1. Ministros presentes: Benjamin Zymler (na Presidência), Walton Alencar Rodrigues (Relator) e Jorge Oliveira.
13.2. Ministro-Substituto presente: Augusto Sherman Cavalcanti.

WALTON ALENCAR RODRIGUES

Adoto, como relatório, a instrução da unidade técnica (peças 163-165) , que contou com a anuência do Ministério Público junto ao TCU (peça 166) :
1.	Cuidam os autos de tomada de contas especial instaurada pela Secretaria Especial do Esporte, em desfavor da Associação de Sertanejos de Barra Mansa e Região e de Donizete Vidal de Amorim, Presidente da entidade, em razão da não comprovação da regular aplicação dos recursos repassados pela União, realizadas por meio do Convênio 723447/2009 (peça 10) , firmado entre o então Ministério do Esporte e a Associação de Sertanejos de Barra Mansa e Região, e que tinha por objeto o desenvolvimento de atividades recreativas e de lazer, em 8 núcleos, para crianças, adolescentes, adultos, idosos e portadores de deficiência, em municípios do Rio de Janeiro.
HISTÓRICO
2.	Em 10/1/2017, com fundamento na IN/TCU 71/2012, alterada pela IN/TCU 76/2016 e DN/TCU 155/2016, o dirigente da Secretaria Especial do Esporte autorizou a instauração da tomada de contas especial (peça 1) . O processo foi registrado no sistema e-TCE com o número 4858/2019.
3.	O Convênio 723447/2009 foi firmado no valor de R$ 649.112,00, sendo R$ 610.000,00 à conta do concedente, e R$ 39.112,00 referentes à contrapartida do convenente. Teve vigência de 31/12/2009 a 9/8/2011, e os repasses efetivos da União totalizaram R$ 610.000,00 (peças 12 e 13) .
4.	A prestação de contas e complementações enviadas foram analisadas por meio dos documentos constantes nas peças 59, 66, 75 e 99.
5.	O fundamento para a instauração da Tomada de Contas Especial, conforme consignado na matriz de responsabilização elaborada pelo tomador de contas, foi a constatação da seguinte irregularidade:
Ausência parcial de documentação de prestação de contas dos recursos federais repassados ao ASSOCIACAO DE SERTANEJOS DE BARRA MANSA E REGIAO, no âmbito do convênio descrito como "Ação - Funcionamento de Núcleo Constitui objeto da presente proposta o funcionamento de 08 (OITO) núcleos, de esporte recreativo e de lazer, do Programa Esporte e Lazer da Cidade, por, no mínimo, 12 meses, para atendimento a crianças, adolescentes, jovens, adultos, idosos e pessoas com deficiência, em Barra Mansa-RJ e Região, e passa a integrar esta proposta, independentemente de transcrição".
6.	Os responsáveis arrolados na fase interna foram devidamente comunicados e, diante da ausência de justificativas suficientes para elidir a irregularidade e da não devolução dos recursos, instaurou-se a tomada de contas especial.
7.	No relatório (peça 130) , o tomador de contas concluiu que o prejuízo importaria no valor original de R$ 392.659,74, imputando-se a responsabilidade à Associação de Sertanejos de Barra Mansa e Região e a Donizete Vidal de Amorim, Presidente da entidade, na condição de gestor dos recursos.
8.	Em 26/8/2020, a Controladoria-Geral da União emitiu o relatório de auditoria (peça 133) , em concordância com o relatório do tomador de contas. O certificado de auditoria e o parecer do dirigente do órgão de controle interno concluíram pela irregularidade das presentes contas (peças 134 e 135) .
9.	Em 3/9/2020, o ministro responsável pela área atestou haver tomado conhecimento das conclusões contidas no relatório e certificado de auditoria, bem como do parecer conclusivo do dirigente do órgão de controle interno, manifestando-se pela irregularidade das contas, e determinou o encaminhamento do processo ao Tribunal de Contas da União (peça 136) .
10.	Na instrução inicial (peça 140) , analisando-se os documentos nos autos, concluiu-se pela necessidade de realização de citação para as seguintes irregularidades:
10.1.	Irregularidade 1: não comprovação da execução financeira de parte do objeto do Convênio 723447/2009, referente às despesas com 48 bolsistas, 8 coordenadores de núcleo e 1 coordenador geral, durante 12 meses, em face dos comprovantes de pagamento, na sua maioria, não se encontrarem assinados pelos beneficiados, e parte deles não estarem acompanhados dos comprovantes de depósito.
10.1.1.	Evidências da irregularidade: documentos técnicos presentes nas peças 66, 75 e 99.
10.1.2.	Normas infringidas: art. 37, caput, c/c o art. 70, parágrafo único, da Constituição Federal de 1988; art. 93, do Decreto-lei 200/1967; art. 50, da Portaria Interministerial 127/2008; e Cláusula Segunda, inciso II, alínea c, do Termo do Convênio 723447/2009.
10.1.3.	Débitos relacionados aos responsáveis Associação de Sertanejos de Barra Mansa e Região e Donizete Vidal de Amorim:
	Data de ocorrência
	Valor histórico (R$) 

	1º/9/2010
	12.224,27

	1º/10/2010
	29.800,00

	3/11/2010
	29.800,00

	1º/12/2010
	29.800,00

	3/1/2011
	32.050,00

	1º/2/2011
	32.170,00

	1º/3/2011
	32.380,00

	31/3/2011
	32.605,00

	2/5/2011
	32.770,00

	31/5/2011
	32.680,00

	1º/7/2011
	32.500,00

	7/7/2011
	     450,00

	1º/8/2011
	17.200,00

	2/8/2011
	15.750,00

	9/8/2011
	15.376,67

10.1.4.	Cofre credor: Tesouro Nacional.
10.1.5.	Responsável: Associação de Sertanejos de Barra Mansa e Região.
10.1.5.1.	Conduta: não comprovar a execução financeira de parte dos itens previstos no plano de trabalho do Convênio 723447/2009, uma vez que despesas com recursos humanos (48 bolsistas, 8 coordenadores de núcleo e 1 coordenador geral, durante 12 meses) não ficaram demonstradas mediante comprovantes de pagamento em que, na sua maioria, não se encontravam assinados pelos beneficiados, e parte deles não estavam acompanhados dos respectivos comprovantes de depósito, o que impediu estabelecer o nexo de causalidade entre os recursos transferidos e as supostas despesas efetuadas.
10.1.5.2.	Nexo de causalidade: a não apresentação de documentos que comprovassem a execução financeira de parte dos itens previstos no plano de trabalho resultou na presunção de dano ao erário, em afronta ao art. 37, caput, c/c o art. 70, parágrafo único, da Constituição Federal de 1988; art. 93, do Decreto-lei 200/1967; art. 50, da Portaria Interministerial 127/2008; e Cláusula Segunda, inciso II, alínea c, do Termo do Convênio 723447/2009.
10.1.5.3.	Culpabilidade: não há excludentes de ilicitude, de culpabilidade e de punibilidade; é razoável supor que o administrador responsável pela pessoa jurídica tinha consciência da ilicitude de sua conduta; era exigível conduta diversa da praticada, qual seja, comprovar, por meio de documentos adequados, a efetiva execução financeira de todos os itens previstos no plano de trabalho.
10.1.6.	Responsável: Donizete Vidal de Amorim.
10.1.6.1.	Conduta: não comprovar a execução financeira de parte dos itens previstos no plano de trabalho do Convênio 723447/2009, uma vez que despesas com recursos humanos (48 bolsistas, 8 coordenadores de núcleo e 1 coordenador geral, durante 12 meses) não ficaram demonstradas mediante comprovantes de pagamento em que, na sua maioria, não se encontravam assinados pelos beneficiados, e parte deles não estavam acompanhados dos respectivos comprovantes de depósito, o que impediu estabelecer o nexo de causalidade entre os recursos transferidos e as supostas despesas efetuadas.
10.1.6.2.	Nexo de causalidade: a não apresentação de documentos que comprovassem a execução financeira de parte dos itens previstos no plano de trabalho resultou na presunção de dano ao erário, em afronta ao art. 37, caput, c/c o art. 70, parágrafo único, da Constituição Federal de 1988; art. 93, do Decreto-lei 200/1967; art. 50, da Portaria Interministerial 127/2008; e Cláusula Segunda, inciso II, alínea c, do Termo do Convênio 723447/2009.
10.1.6.3.	Culpabilidade: não há excludentes de ilicitude, de culpabilidade e de punibilidade; é razoável supor que o responsável tinha consciência da ilicitude de sua conduta; era exigível conduta diversa da praticada, qual seja, comprovar, por meio de documentos adequados, a efetiva execução financeira de todos os itens previstos no plano de trabalho.
10.1.7.	Encaminhamento: citação.
10.2.	Irregularidade 2: realização de despesas em valor acima do permitido, no âmbito do Convênio 723447/2009, uma vez que foi autorizado o valor global de R$ 41.000,38 para pagamentos de transporte terrestre e aéreo, lanches e refeições para os participantes, e foram realizados pagamentos em um total de R$ 55.201,06, extrapolando o teto autorizado em R$ 14.200,68.
10.2.1.	Evidências da irregularidade: documentos técnicos presentes nas peças 66, 75 e 99.
10.2.2.	Normas infringidas: art. 37, caput, c/c o art. 70, parágrafo único, da Constituição Federal de 1988; art. 93, do Decreto-lei 200/1967; art. 50, da Portaria Interministerial 127/2008; e Cláusula Segunda, inciso II, alínea c, do Termo do Convênio 723447/2009.
10.2.3.	Débitos relacionados aos responsáveis Associação de Sertanejos de Barra Mansa e Região e Donizete Vidal de Amorim:
	Data de ocorrência
	Valor histórico (R$) 

	15/2/2011
	   330,47

	24/2/2011
	3.792,00

	1/3/2011
	   711,15

	20/4/2011
	   640,00

	29/4/2011
	   386,20

	17/5/2011
	   640,00

	26/5/2011
	   361,51

	7/7/2011
	3.150,00

	1/8/2011
	1.160,00

	1/8/2011
	   691,35

	2/8/2011
	2.338,00

10.2.4.	Cofre credor: Tesouro Nacional.
10.2.5.	Responsável: Associação de Sertanejos de Barra Mansa e Região.
10.2.5.1.	Conduta: realizar despesas na execução do Convênio 723447/2009 em valor total superior ao permitido com as especificações constantes do termo aprovado.
10.2.5.2.	Nexo de causalidade: a utilização de recursos federais transferidos no âmbito do Convênio 723447/2009 em valor total superior ao permitido para o termo aprovado resultou na impugnação das referidas despesas e, consequentemente, em dano ao erário, em afronta ao art. 37, caput, c/c o art. 70, parágrafo único, da Constituição Federal de 1988; art. 93, do Decreto lei 200/1967; art. 50, da Portaria Interministerial 127/2008; e Cláusula Segunda, inciso II, alínea "c", do Termo do Convênio 723447/2009.
10.2.5.3.	Culpabilidade: não há excludentes de ilicitude, de culpabilidade e de punibilidade; é razoável supor que o administrador responsável pela pessoa jurídica tinha consciência da ilicitude de sua conduta; era exigível conduta diversa da praticada, qual seja, aplicar os recursos federais transferidos exclusivamente dentro dos limites permitidos.
10.2.6.	Responsável: Donizete Vidal de Amorim.
10.2.6.1.	Conduta: realizar despesas na execução do Convênio 723447/2009 em valor total superior ao permitido com as especificações constantes do termo aprovado.
10.2.6.2.	Nexo de causalidade: a utilização de recursos federais transferidos no âmbito do Convênio 723447/2009 em valor total superior ao permitido para o termo aprovado resultou na impugnação das referidas despesas e, consequentemente, em dano ao erário, em afronta ao art. 37, caput, c/c o art. 70, parágrafo único, da Constituição Federal de 1988; art. 93, do Decreto lei 200/1967; art. 50, da Portaria Interministerial 127/2008; e Cláusula Segunda, inciso II, alínea "c", do Termo do Convênio 723447/2009.
10.2.6.3.	Culpabilidade: não há excludentes de ilicitude, de culpabilidade e de punibilidade; é razoável supor que o responsável tinha consciência da ilicitude de sua conduta; era exigível conduta diversa da praticada, qual seja, aplicar os recursos federais transferidos exclusivamente dentro dos limites permitidos.
10.2.7.	Encaminhamento: citação.
11.	Em cumprimento ao pronunciamento da unidade (peça 142) , foram efetuadas citação dos responsáveis, nos moldes adiante:
a)	 Associação de Sertanejos de Barra Mansa e Região - promovida a citação do responsável, conforme delineado adiante:
Comunicação: Ofício 29062/2021-TCU/Seproc (peça 147) 
Data da Expedição: 8/6/2021
Data da Ciência: não houve (Mudou-se - peça 149) 
Observação: Ofício enviado para o endereço do responsável, conforme pesquisa na base de dados no sistema da Receita Federal, custodiada pelo TCU (peça 144) 
b)	 Donizete Vidal de Amorim - promovida a citação do responsável, conforme delineado adiante:
Comunicação: Ofício 29063/2021-TCU/Seproc (peça 148) 
Data da Expedição: 8/6/2021
Data da Ciência: 15/6/2021 (peça 150) 
Nome Recebedor: Pedro Luis
Observação: Ofício enviado para o endereço do responsável, conforme pesquisa na base de dados no sistema da Receita Federal, custodiada pelo TCU (peça 143) 
Fim do prazo para a defesa: 30/6/2021
12.	Conforme Despacho de Conclusão das Comunicações Processuais (peça 162) , as providências inerentes às comunicações processuais foram concluídas.
13.	Transcorrido o prazo regimental, os responsáveis Associação de Sertanejos de Barra Mansa e Região e Donizete Vidal de Amorim apresentaram defesa, que será analisada na seção Exame Técnico.
ANÁLISE DOS PRESSUPOSTOS DE PROCEDIBILIDADE DA IN/TCU 71/2012
Avaliação de Viabilidade do Exercício do Contraditório e Ampla Defesa
14.	Verifica-se que não houve o transcurso de mais de dez anos desde o fato gerador sem que tenha havido a notificação dos responsáveis pela autoridade administrativa federal competente (art. 6º, inciso II, c/c art. 19, da IN/TCU 71/2012, modificada pela IN/TCU 76/2016) , uma vez que o fato gerador da irregularidade sancionada ocorreu ao longo dos exercícios de 2010 e 2011, e os responsáveis foram notificados sobre as irregularidades, pela autoridade administrativa competente, conforme a seguir:
14.1.	Associação de Sertanejos de Barra Mansa e Região, por meio do ofício acostado à peça 98, recebido em 8/8/2016, conforme AR (peça 100) ; e
14.2.	Donizete Vidal de Amorim, por meio do ofício acostado à peça 76, recebido em 19/4/2016, conforme AR (peça 77) .
Valor de Constituição da TCE
15.	Verifica-se, ainda, que o valor atualizado do débito apurado (sem juros) , em 1º/1/2017, é de R$ 578.953,18, portanto, superior ao limite mínimo de R$ 100.000,00, na forma estabelecida conforme os arts. 6º, inciso I, e 19, da IN/TCU 71/2012, modificada pela IN/TCU 76/2016.
OUTROS PROCESSOS/DÉBITOS NOS SISTEMAS DO TCU COM OS MESMOS RESPONSÁVEIS
16.	Informa-se que foi encontrado processo no Tribunal com um dos responsáveis:
	Responsável
	Processo

	Associação de Sertanejos de Barra Mansa e Região
	Processo 021.372/2016-0 (TCE, encerrado) 

17.	A tomada de contas especial está, assim, devidamente constituída e em condição de ser instruída.
EXAME TÉCNICO
Da defesa dos responsáveis Associação de Sertanejos de Barra Mansa e Região e Donizete Vidal de Amorim.
18.	Os responsáveis Associação de Sertanejos de Barra Mansa e Região e Donizete Vidal de Amorim apresentaram defesa em conjunto, que passa a ser analisada em seguida:
19.	Argumento 1 (peça 153, p. 4-7) :
19.1.	Os responsáveis alegam ilegitimidade passiva do responsável Donizete Vidal de Amorim, uma vez que era gestor público, não podendo ser a ele adaptado o conceito restritivo da Lei 8429/92, que define os sujeitos dos atos de improbidade.
19.2.	Afirma que o Sr. Donizete Vidal de Amorim foi tão somente o Presidente da Associação de Sertanejos de Barra Mansa e Região, e a pessoa física não pode ser confundida com a pessoa jurídica que representou à época, salvo nos casos de comprovada fraude que admitam a inversão da personalidade jurídica, que deve ser requerida de forma própria.
19.3.	Esclarece que, em nenhum momento, houve qualquer tipo de conduta verdadeiramente ímproba por parte dos citados, que sempre primaram pela devida e correta aplicação dos valores a eles confiados e sempre se esforçaram ao máximo para efetuar a devida prestação de contas, fornecendo não apenas os Relatórios Técnicos e Financeiros que eram obrigatórios, como também atenderam a todas as solicitações feitas no sentido de complementar informações e esclarecimentos.
19.4.	Adicionalmente, os responsáveis entendem que a responsabilidade pela complementação das prestações de contas dos convênios em análise ou qualquer outro ato a elas referente deve ser atribuída ao atual presidente da Associação de Sertanejos de Barra Mansa e Região.
20.	Análise do argumento 1:
20.1.	Inicialmente, cumpre esclarecer que a responsabilização do Sr. Donizete Vidal de Amorim decorreu do entendimento prevalecente no Tribunal, consubstanciado na Súmula TCU 286, a seguir transcrito:
SÚMULA TCU 286: A pessoa jurídica de direito privado destinatária de transferências voluntárias de recursos federais feitas com vistas à consecução de uma finalidade pública responde solidariamente com seus administradores pelos danos causados ao erário na aplicação desses recursos.
20.2.	Ademais, não prospera a alegação de que não houve qualquer tipo de conduta verdadeiramente ímproba por parte dos citados, em razão do que foi apurado nos autos, resumidamente descritos no item 10 desta instrução.
20.3.	Por outro lado, se os responsáveis, de fato, tivessem atendido a todas as solicitações feitas no sentido de complementar informações e esclarecimentos, provavelmente não estariam respondendo pelas irregularidades em apuração.
20.4.	Cabe relembrar que tais irregularidades foram objeto de notificação do FNDE, na fase interna desta tomada de contas especial, nos termos do Ofício 552/2016 (peça 98) , mas restou pendente de regularização.
20.5.	Por fim, não prospera atribuir a responsabilização pelos atos irregulares ao atual Presidente da entidade, pois responde aquele que estava à frente da Presidência por ocasião do cometimento dos atos irregulares, que é o Sr. Donizete Vidal de Amorim, conforme registrado no Relatório de TCE 2/2018 (peça 117, p. 3 e peça 110) .
20.6.	Dessa forma, rejeitam-se as alegações de defesa apresentadas.
21.	Argumento 2 (peça 153, p. 7-12) :
21.1.	O responsável alega a ocorrência da prescrição quinquenal, conforme art. 23, da Lei 8.429/1992, e transcreve julgados do Supremo Tribunal Federal e do Superior Tribunal de Justiça para corroborar a tese de prescrição.
22.	Análise do argumento 2:
22.1.	O Supremo Tribunal Federal - STF, no Recurso Extraordinário - RE 636.886, fixou a tese, com repercussão geral reconhecida, de que "é prescritível a pretensão de ressarcimento ao erário fundada em decisão de Tribunal de Contas" (Tema 899) .
22.2.	Em que pese o questionamento acerca da abrangência da tese ali firmada, no sentido de que se circunscreveria apenas ao processo de execução da condenação imposta pelo TCU (ou seja, inaplicável à pretensão de ressarcimento exercida no processo "conhecimento" da TCE) , verifica-se que o STF, por meio de decisões prolatadas pelas suas duas turmas, tem decidido de forma reiterada que se aplica o prazo prescricional de 5 anos previsto na Lei 9.873/1999 às pretensões sancionatória e ressarcitória a cargo do Tribunal de Contas da União.
22.3.	Seja por aplicação direta ou por analogia, a orientação sufragada é no sentido de que o prazo de 5 anos é compatível com a tese de que a ação e a execução prescrevem no mesmo prazo (Súmula 150, do STF) , bem como com o fato de que a Lei 9.873/1999 - que regulamenta o exercício de ação punitiva pela Administração Pública Federal, direta e indireta - regeria integralmente a prescrição no âmbito do TCU.
22.4.	Quanto a este último aspecto, o Ministro Luís Roberto Barroso, no voto exarado no julgamento do MS 32.201, embora tenha advertido que a atuação do TCU, em sua acepção clássica, não se qualifica como exercício do poder de polícia, ressaltou que a Lei 9.873/1999 assumiria vocação regulatória geral da prescrição do exercício da competência sancionadora da Administração Pública, sendo sua disciplina aplicável a qualquer ação punitiva da Administração Pública Federal, exceto àquelas esferas em que exista regulamentação específica.
22.5.	Ademais, em virtude da autonomia científica do Direito Administrativo, não haveria razão plausível para suprimir a omissão da Lei Orgânica do Tribunal de Contas da União, no tocante ao estabelecimento de um prazo prescricional próprio, valendo-se das normas de direito civil, e não das de direito administrativo.
22.6.	Eis algumas ementas que evidenciam o entendimento predominante do STF:
Ementa: AGRAVO REGIMENTAL EM MANDADO DE SEGURANÇA. TOMADA DE CONTAS ESPECIAL. TRIBUNAL DE CONTAS DA UNIÃO. CONDENAÇÃO A RESSARCIMENTO AO ERÁRIO. PRESCRIÇÃO. MARCO INTERRUPTIVO. ART. 2°, II, DA LEI 9.873/1999. ATO INEQUÍVOCO DE APURAÇÃO DO FATO. DISCUSSÃO. DIREITO LÍQUIDO E CERTO. DEMONSTRAÇÃO. INOCORRÊNCIA. SUBSISTÊNCIA DA DECISÃO AGRAVADA. AGRAVO A QUE SE NEGA PROVIMENTO. I - As razões do agravo regimental são inaptas para desconstituir os fundamentos da decisão agravada, que, por isso, se mantêm hígidos. II - Aplicando-se a regulamentação da Lei 9.873/1999 ao caso concreto, observa se que a pretensão sancionatória do TCU, em relação aos atos praticados pelo impetrante, levando-se em consideração a ocorrência de 5 causas interruptivas da prescrição, não teria sido fulminada pelo decurso do tempo. III - A pretensão do recorrente, fundada na discussão sobre os fatos apontados como marcos interruptivos da prescrição da pretensão punitiva da Administração Pública, refoge aos estreitos limites do mandamus, ante a ausência de liquidez e certeza do direito pleiteado. IV - Agravo regimental a que se nega provimento. MS 36067 ED-AgR. Órgão julgador: Segunda Turma. Relator (a) : Min. RICARDO LEWANDOWSKI. Julgamento: 18/10/2019
Ementa: AGRAVO REGIMENTAL EM RECLAMAÇÃO. TRIBUNAL DE CONTAS DA UNIÃO. TOMADA DE CONTA ESPECIAL. PRESCRIÇÃO DA PRETENSÃO PUNITIVA. RECONHECIDA EM DECISÃO DO SUPREMO TRIBUNAL FEDERAL. PRESCRITIBILIDADE DO RESSARCIMENTO AO ERÁRIO FUNDADA EM DECISÃO DE TRIBUNAL DE CONTAS. AÇÃO DE IMPROBIDADE ADMINISTRATIVA COM PEDIDO DE RESSARCIMENTO JÁ EM CURSO. AGRAVO REGIMENTAL A QUE SE NEGA PROVIMENTO. I - O acórdão do TCU determinou a formação de processo administrativo para avaliarem, efetivamente, a eventual responsabilização do agravado para o ressarcimento do dano ao erário, contrariando, assim, autoridade desta Corte no MS 35.512/DF, uma vez que houve a concessão da segurança para declarar a ocorrência da prescrição da pretensão punitiva do TCU em relação às infrações imputadas a ele, destacando-se que a União poderia perseguir os valores referentes ao ressarcimento dos danos na esfera judicial. II - Agravo regimental a que se nega provimento. (Rcl 39497 AgR. Órgão julgador: Segunda Turma. Relator (a) : Min. RICARDO LEWANDOWSKI. Julgamento: 10/10/2020) 
Ementa: MANDADO DE SEGURANÇA. DIREITO ADMINISTRATIVO. TRIBUNAL DE CONTAS DA UNIÃO. SERVIDOR DA SECRETARIA DE SAÚDE DO ESTADO DO ACRE. FISCALIZAÇÃO OMISSA E DEFICIENTE NA EXECUÇÃO DE DOIS CONVÊNIOS FIRMADOS ENTRE A SECRETARIA ESTADUAL E O MINISTÉRIO DA SAÚDE. APLICAÇÃO DE MULTA. ARTS. 28, II, E 58, II, DA LEI 8.443/1992. ART. 268, II, DO REGIMENTO INTERNO DO TCU. PRESCRIÇÃO DA PRETENSÃO SANCIONATÓRIA. OCORRÊNCIA. APLICAÇÃO DA LEI 9.873/1999. PRECEDENTES DESTE STF. MEDIDA LIMINAR DEFERIDA E RATIFICADA NO EXAME DE MÉRITO. SEGURANÇA CONCEDIDA PARA AFASTAR A MULTA APLICADA. 1. A prescrição da pretensão punitiva do TCU é regulada pela Lei 9.873/1999, descabendo a aplicação do prazo decenal previsto na legislação civil (art. 205 do Código Civil) . Ao revés, incide o prazo quinquenal previsto na Lei 9.873/1999 (MS 32201, Rel. Min. Roberto Barroso, PRIMEIRA TURMA, DJe 7/8/2017; MS 35.512-AgR, Rel. Min. Ricardo Lewandowski, SEGUNDA TURMA, DJe 21/6/2019) . 2. In casu, na linha do parecer apresentado pelo Ministério Público Federal e da decisão liminar de minha lavra, é inequívoca a superação do prazo prescricional quinquenal. Os ilícitos apontados pela Corte de Contas ocorreram em julho de 2006, tendo o processo de auditoria sido instaurado em 9/10/2006. A ordem de citação do responsável para a audiência, por sua vez, ocorreu em 25/6/2007. Entretanto, a decisão condenatória recorrível foi exarada somente em 31/5/2016, data da prolação do Acórdão 3513/2016-TCU-Primeira Câmara. 3. Ex positis, CONCEDO A SEGURANÇA unicamente para afastar a sanção de multa aplicada ao impetrante, nos autos da Tomada de Contas Processo 023.288/2006-0, máxime da ocorrência de prescrição da pretensão punitiva do Tribunal de Contas da União. MS 35940. (Órgão julgador: Primeira Turma. Relator (a) : Min. LUIZ FUX. Julgamento: 16/06/2020) .
22.7.		Essa orientação também foi seguida nas seguintes decisões monocráticas: MS 36.127 MC/DF e MS 35.940-MC/DF, Rel. Min. Luiz Fux; MS 35.294, MS 35.539/DF e MS 35.971 TP/DF, Rel. Min. Marco Aurélio; MS 34.256 MC/DF, MS 36.054-MC e MS 36.067 MC/DF, Rel. Min. Ricardo Lewandowski.
22.8.		O Supremo Tribunal Federal tem se pronunciado no sentido de reconhecer não só a aplicação da prescrição quinquenal com fulcro na interpretação da Lei 9.873/1999, mas também a incidência dos marcos interruptivos do prazo prescricional consignados na referida lei, tantas vezes quanto presentes os suportes fáticos (MS 32201, Relator: Min. Roberto Barroso) .
22.9.		Entendimento que também foi adotado nas seguintes decisões monocráticas: MS 36.054, MS 34.256-MC, MS 35.512 e MS 36.067-MC, todos de relatoria do Min. Ricardo Lewandowski; MS 35.294, MS 35.539 e MS 35.971-TP, todos de relatoria do Min. Marco Aurélio; MS 32.201, Rel. Min. Roberto Barroso, e MS 36.127-MC e MS 35.940-MC, Min. Luiz Fux.
22.10. 	Em relação ao termo inicial da contagem do prazo prescricional, o "caput" do art. 1º da Lei 9.873/1999 oferece solução que não destoa do modelo adotado pelo TCU, no incidente de uniformização de jurisprudência, em que se examinou a prescrição da pretensão punitiva, nos termos do Acórdão 1441/2016-TCU-Plenário (Relator Ministro Benjamin Zymler) , com a adição da particularidade de explicitar o caso de infrações permanentes ou continuadas:
a) Regra geral: "data da prática do ato" (o que equivale a "ocorrência da irregularidade sancionada") ; e
b) Regra especial: "no caso de infração permanente ou continuada, do dia em que tiver cessado".
22.11.	A Lei 9.873/1999, no art. 2º, estabelece as causas interruptivas da prescrição punitiva, consoante abaixo transcrito, já na redação conferida pela Lei 11.941/2009:
Art. 2º Interrompe-se a prescrição da ação punitiva:
I - pela notificação ou citação do indiciado ou acusado, inclusive por meio de edital;
II - por qualquer ato inequívoco, que importe apuração do fato;
III - pela decisão condenatória recorrível;
IV - por qualquer ato inequívoco que importe em manifestação expressa de tentativa de solução conciliatória no âmbito interno da administração pública federal.
22.12.	O quadro a seguir indica alguns eventos processuais, ocorridos no curso de uma TCE (fase interna e externa) , instaurada em razão de irregularidades na aplicação de recursos da União transferidos a entes subnacionais, que poderiam ser enquadrados nas causas de interrupção da prescrição acima apontadas, sem prejuízo, é claro, de outras ocorrências fáticas elegíveis como marco interruptivo, a depender da forma de proceder de cada entidade ou órgão tomador de contas:
	I - pela notificação ou citação do indiciado ou acusado, inclusive por meio de edital;
	 (i) notificação no âmbito do procedimento administrativo de ressarcimento previamente à instauração da TCE;
 (ii) notificação efetuada pelo órgão tomador de contas acerca da instauração da TCE;
 (iii) citação efetuada pelo TCU.
*Data da ciência da notificação ou citação pelos responsáveis ou de publicação do edital no DOU.

	II - por qualquer ato inequívoco, que importe apuração do fato;
* procedimento que evidencie a apuração dos fatos irregulares, com o objetivo de quantificar o dano e identificar possíveis responsáveis.
	 (i) relatório de sindicância ou PAD;
 (ii) relatório de apuração de irregularidades referente ao processo administrativo prévio à instauração da TCE;
 (iii) relatórios de fiscalização, pareceres, despachos, informações e memorandos relacionados à apuração dos fatos irregulares;
 (iv) relatório do tomador de contas;
 (v) relatório do controle interno; 
 (vi) termo de instauração ou designação de instauração da TCE;
 (vii) autuação da TCE no TCU; entre outras causas.
*Há quem inclua, nesse grupo, diligências que comprovem providências do responsável sobre as irregularidades investigadas.

	III - pela decisão condenatória recorrível.
	 (i) Verifica-se apenas no âmbito do TCU, com a data da prolação do acórdão condenatório recorrível.

	IV - por qualquer ato inequívoco que importe em manifestação expressa de tentativa de solução conciliatória no âmbito interno da administração pública federal.
	 (i) pedido de parcelamento;
 (ii) pagamento parcial do débito;
 (iii) qualquer manifestação do responsável que demonstre claramente a sua intenção de recolher o débito.

22.13.	Bem se vê, portanto, que haveria uma multiplicidade de causas de interrupção da prescrição, conforme se depreende do art. 2º, da Lei 9.873/1999. Tal exegese encontra respaldo em precedentes do STF, a exemplo do que se decidiu no julgamento do MS 36067 (Relator Ministro Ricardo Lewandowski) , com destaque para trecho do voto em que o Relator reconhece cinco causas de interrupção da prescrição, in verbis:
 (...) Assim, faz-se necessário levar em consideração que, apesar de os fatos objeto da apuração conduzida pela Corte de Contas remontarem aos anos de 1999 e 2000, período no qual o impetrante era Secretário de Saúde municipal, o Tribunal de Contas da União deu prosseguimento à tomada de contas especial por ter constatado a ocorrência de 5 causas interruptivas da prescrição, a saber: a) relatório de auditoria em conjunto realizada pelo Denasus e pela Secretaria Federal de Controle, lavrado em 06/07/2001, sendo este, certamente, um ato inequívoco que importou a apuração do fato (art. 2º, II, da Lei n. 9.873/1999) ; b) instauração de Tomada de Contas Especial pelo FNS, ocorrida em 05/10/2005, sendo este também, certamente, um ato inequívoco que importou a apuração do fato (art. 2º, II, da Lei n. 9.873/1999) ; c) a autuação da presente Tomada de Contas Especial no âmbito do Tribunal de Contas da União, ocorrida em 12/08/2008, sendo este também, certamente, um ato inequívoco que importou a apuração do fato (art. 2º, II, da Lei n. 9.873/1999) ; d) o ato que ordenou a citação do responsável, ora impetrante, ocorrida em 12/07/2010 (art. 2º, I, da Lei n. 9.873/1999) ; e e) o exercício do poder punitivo ocorrido em 20/06/2012, data da prolação do Acórdão 1563/2012-TCU-Plenário (art. 2º, III, da Lei n. 9.873/1999) .
22.14.	No caso concreto, tendo como parâmetro a tese firmada pelo STF, no RE 636.886, no sentido de que ambas as pretensões do TCU (sancionatória e ressarcitória) sujeitam-se ao prazo prescricional de 5 anos, previsto na Lei 9.873/1999, e considerando ainda o sistema prescricional descrito na citada lei, inclusive as causas de suspensão e de interrupção da prescrição, temos os seguintes eventos processuais:
a)	Termo inicial da contagem do prazo (data limite para prestação de contas) : em 9/9/2011, data final para esclarecimento de quaisquer pendências na prestação de contas;
b)	Nota Técnica 9/2016, de 19/2/2016 (peça 66) , que registrou diversas inconsistências, dentre elas as que caracterizaram as irregularidades em apuração;
c)	Notificação sobre a irregularidade, realizado pela autoridade administrativa competente, por meio do ofício acostado à peça 98, recebido em 8/8/2016, conforme AR (peça 100) ;
d)	Relatório de TCE 2/2018, de 5/3/2018 (peça 117) ;
e)	Data de autuação da tomada de contas especial: 9/9/2020; e
f)	Despacho do titular da Secex-TCE, autorizando a realização da citação e audiências propostas: 2/6/2021 (peça 142) .
22.15.	Analisando-se a data limite para saneamento de todas as pendências na prestação de contas, em 9/9/2011, bem como os eventos processuais que se sucederam, conforme acima enumerados, os quais teriam o condão de interromper o curso do prazo prescricional, de acordo com o art. 2º, da Lei 9.873/1999, observa-se que não teria transcorrido o prazo de 5 (cinco) anos entre cada evento processual interruptivo. Portanto, ainda que se tenha em conta o entendimento sufragado pelo STF, no julgamento do RE 636.886, não teria ocorrido a prescrição da pretensão sancionatória e ressarcitória a cargo do TCU.
22.16.	Ademais, é de se ressaltar que a decisão do STF ainda não transitou em julgado e se encontra na fase de apreciação de embargos de declaração opostos pela Advocacia-Geral da União.
22.17.	Além disso, o caso concreto tratado no RE 636.886 (tema 899 da repercussão geral) diz respeito à fase de execução judicial de deliberação do Tribunal de Contas da União, tanto assim que, para deslindá-lo, foi necessária a aplicação da Lei 6.830/1980, a Lei de Execuções Fiscais, diploma legal evidentemente inaplicável à fase que antecede a formação do título executivo extrajudicial, caracterizada pela atuação do órgão de controle externo até a prolação do acórdão.
22.18.	Considerando que o TCU ainda não se pronunciou sobre os efeitos do julgamento de mérito da referida decisão do STF em relação às pretensões de ressarcimento ao erário veiculadas por meio dos processos de tomada de contas especiais, por cautela, deve-se adotar a orientação da Corte de Contas, na pendência de julgamento do RE 636.886, mesmo reconhecida sua repercussão geral, no sentido de que a matéria ali tratada alcançaria tão somente a fase judicial de cobrança do título extrajudicial, não atingindo os processos de controle externo, mantendo-se  a interpretação adotada pela Corte Suprema, em 2008, no Mandado de Segurança MS 26.210, oportunidade em que foi fixada a tese da imprescritibilidade das ações de ressarcimento ao erário:
A suspensão pelo STF das demandas nas quais esteja em questão a prescritibilidade da pretensão de ressarcimento ao erário com base em decisão de tribunal de contas (RE 636.886/STF) alcança tão somente a fase judicial de cobrança do título extrajudicial, não atingindo os processos de controle externo em trâmite. Até julgamento definitivo em contrário pelo STF, permanece o entendimento do TCU acerca da imprescritibilidade das pretensões de ressarcimento decorrentes de tomadas de contas especiais (Acórdão 1267/2019-TCU-Plenário, Relator Ministro Aroldo Cedraz) .
A suspensão pelo STF das demandas nas quais esteja em questão a prescritibilidade da pretensão de ressarcimento ao erário com base em decisão de tribunal de contas (RE 636.886/STF) alcança tão somente a fase judicial de cobrança do título extrajudicial, não atingindo os processos de controle externo em trâmite. Até julgamento definitivo em contrário pelo STF, permanecem imprescritíveis as pretensões de ressarcimento decorrentes de tomadas de contas especiais (Acórdão 7930/2018-TCU-Segunda Câmara, Relatora Ministra Ana Arraes) .
22.19.	Portanto, diferente do entendimento esposado pelo responsável, não se configurou a prescrição em relação ao ressarcimento dos danos ao erário.
22.20.	Dessa forma, rejeitam-se as alegações de defesa apresentadas.
23.	Argumento 3 (peça 153, p. 12-19) :
23.1.		O responsável alega que não possui mais acesso ao Siconv, e afirma que a alegada falta de apresentação de documentação comprobatória de todas as despesas ocorreu apenas em razão das inúmeras dificuldades de a equipe auxiliar, que trabalhava na execução do projeto, não conseguir manusear o sistema SICONV com eficácia, prejudicando a anexação de documentos essenciais.
23.2.		Esclarece que foram infindáveis as tentativas de esclarecimento junto ao Ministério do Esporte sobre como se deveria proceder na utilização do sistema SICONV, sendo que os próprios funcionários do Ministério não sabiam como o mesmo funcionava adequadamente e, por isso, não davam o devido suporte para sua utilização.
23.3.		Em seguida, o responsável apresenta informações acerca de diversas constatações referentes à execução do ajuste e não relacionadas às irregularidades em apuração:
23.3.1.	dificuldade de obtenção dos extratos da conta específica do ajuste;
23.3.2.	descabida a constatação do Ministério do Esporte de que o pregão 3/2009 deveria ser declarado deserto, em razão de um único participante habilitado, por ausência de exigência legal;
23.3.3.	cotações de preços para hospedagem em hotel eram feitas, na sua maioria, mediante telefonemas diretos às poucas opções de hotéis que havia na região, à época, e sempre se contratava aquele que apresentava o valor mais baixo;
23.3.4.	as cotações para confecção de materiais de divulgação ou mesmo de materiais informativos e elucidativos sobre os projetos, eram feitas por meio de telefonemas ou visita pessoal nos locais de elaboração desses materiais, tendo em vista as parcas opções encontradas na cidade;
23.3.5.	houve prorrogação de vigência por mais 24 dias, e foi realizada prestação de contas específica sobre as despesas realizadas nessa prorrogação;
23.3.6.	não há divergência apontada pelo MPF em relação a despesas com lanches, locação de som e locação de brinquedos infláveis, pois a suposta diferença de R$ 460,00 refere-se exatamente à locação de brinquedos infláveis e som;
23.3.7.	com relação ao fretamento de veículos, todos os percursos estavam previstos nos projetos, e a locação de vans com capacidade para um maior número de pessoas decorreu da escassez de empresas de fretamento de ônibus na cidade;
23.3.8.	houve o ressarcimento dos valores utilizados para serviços e produtos que foram previstos como dever de contrapartida, por meio de GRU, no valor de R$ 9.532,50;
23.3.9.	o Projeto Básico previa o custeio de despesas com hospedagem e alimentação, razão pela qual não há que se falar em haver imprevisão de despesa com alimentação consumida dentro do hotel onde se efetivou a hospedagem dos palestrantes dos cursos/módulos de formação;
23.3.10.	a despesa do palestrante Pedro Osmar F. N. Figueiredo foi autorizada via SICONV, com instruções dadas por funcionária do Ministério do Esporte;
23.3.11.	os cursos de capacitação foram realizados por empresas e pessoas indicadas pelo próprio Ministério do Esporte, não havendo qualquer ingerência dos responsáveis na escolha das mesmas, e o pagamento efetuado refletia a realidade fática: três diferentes palestrantes ministrando o curso/módulo;
23.3.12.	as notas fiscais descritivas do pagamento desses cursos descrevem a capacitação ocorrida ao longo de 4 dias, com duração de 8 horas por dia, para condução dos módulos;
23.3.13.	com a prorrogação da vigência, houve 12 pagamentos e mais outros 2 pagamentos referentes a 44 dias de prorrogação, uma vez que os pagamentos eram feitos de acordo com os dias trabalhados; e
23.3.14.	para fazer prova ao que alega, encaminhou uma série de documentos, como e-mails, ofícios, Relatório de Execução Financeira do Plano de Trabalho, notas fiscais, recibos, GRU, extratos bancários e jurisprudências do STF e do STJ, os quais não alteram a análise realizada até o momento, não afastam as irregularidades em apuração e nem a sua consequente conclusão.
23.4.	Especificamente em relação às irregularidades objeto da citação, argumentou o seguinte:
-	os documentos de comprovação foram todos apresentados por meio de Ofícios e e-mails, quando não se lograva êxito em encaminha-los via SICONV.
-	quanto à falta de anexação de comprovante de depósito de salários, reforçamos que eram emitidas as GFIP que somadas aos depósitos sem qualquer reclamação pelos beneficiários, levavam a crer estar tudo regular. Ademais, pelas GFIP já anexadas ao SICONV fica fácil fazer o cálculo do valor pago a título de remuneração.
24.	Análise do argumento 3:
24.1.	Os responsáveis não apresentaram qualquer nova evidência/documentação que pudesse afastar as irregularidades pelas quais respondem.
24.2.	Mesmo que impedidos de acessar atualmente o Siconv, ou ainda que os responsáveis tivessem realmente dificuldades de operacionalizar o sistema na época devida de execução e prestação de contas do Convênio 723447/2009, o presente momento de apresentação de alegações de defesa se caracteriza também como outra oportunidade para os responsáveis encaminharem os esclarecimentos e documentos necessários para sanear os atos irregulares, mas os mesmos não enviaram qualquer documento nesse sentido.
24.3.	Por fim, se os responsáveis tivessem realmente apresentado todos os documentos, por meio de ofícios e e-mails, conforme alega, possivelmente não estariam sendo responsabilizados no presente processo, e a ausência de comprovantes de pagamentos de pessoal não tem como ser suprida por eventuais GFIPs emitidas, mesmo porque não há como garantir que as supostas GFIPs, que nem foram juntadas aos autos, referem-se a remunerações efetuadas no âmbito do Convênio 723447/2009.
24.4.	Destaque-se que a Guia de Recolhimento do FGTS e de Informações à Previdência Social (GFIP) oferece informações sobre vínculos e remunerações dos segurados da Previdência Social. Assim, se as GFIPs fossem combinadas com outros elementos comprobatórios de que os beneficiários efetivamente atuaram na execução das atividades do convênio, poderiam ser aceitas como provas.
24.5.	Dessa forma, rejeitam-se as alegações de defesa apresentadas.
25.	Da análise procedida acima, verifica-se que os argumentos de defesa não foram suficientes para elidir as irregularidades pelas quais estão sendo responsabilizados, de forma que devem ser rejeitados.
26.	Não há elementos para que se possa efetivamente aferir e reconhecer a ocorrência de boa-fé na conduta dos responsáveis, podendo este Tribunal, desde logo, proferir o julgamento de mérito pela irregularidade das contas, conforme os termos dos §§ 2º e 6º do art. 202 do Regimento Interno do TCU, condenando-se os responsáveis solidariamente ao débito apurado, e aplicando-lhes a multa prevista no art. 57, da Lei 8.443/1992.
PRESCRIÇÃO DA PRETENSÃO PUNITIVA
27.	Vale ressaltar que a pretensão punitiva do TCU, conforme Acórdão 1441/2016-TCU-Plenário, Relator Ministro Benjamin Zymler, que uniformizou a jurisprudência acerca dessa questão, subordina-se ao prazo geral de prescrição indicado no art. 205, do Código Civil, que é de dez anos, contado da data de ocorrência da irregularidade sancionada, nos termos do art. 189, do Código Civil, sendo este prazo interrompido pelo ato que ordenar a citação, a audiência ou a oitiva dos responsáveis.
28.	No caso em exame, não ocorreu a prescrição, uma vez que a irregularidade sancionada ocorreu em 9/9/2011, e o ato de ordenação da citação ocorreu em 2/6/2021.
CONCLUSÃO
29.	Em face da análise promovida na seção "Exame Técnico", propõe-se rejeitar as alegações de defesa da Associação de Sertanejos de Barra Mansa e Região e Donizete Vidal de Amorim, uma vez que não foram suficientes para sanar as irregularidades a eles atribuídas e nem afastar o débito apurado. Ademais, inexistem nos autos elementos que demonstrem a boa-fé dos responsáveis ou a ocorrência de outras excludentes de culpabilidade.
30.	Verifica-se também que não houve a prescrição da pretensão punitiva, conforme análise já realizada.
31.	Tendo em vista que não constam dos autos elementos que permitam reconhecer a boa-fé dos responsáveis, sugere-se que as suas contas sejam julgadas irregulares, nos termos do art. 202, § 6º, do Regimento Interno do TCU, com a imputação do débito atualizado monetariamente e acrescido de juros de mora, nos termos do art. 202, § 1º, do Regimento Interno do TCU, descontado o valor eventualmente recolhido, com a aplicação da multa prevista no art. 57, da Lei 8.443/1992.
32.	Por fim, como não houve elementos que pudessem modificar o entendimento acerca das irregularidades em apuração, mantém-se a matriz de responsabilização presente na peça 139.
PROPOSTA DE ENCAMINHAMENTO
33.	Diante do exposto, submetemos os autos à consideração superior, propondo ao Tribunal:
a)	rejeitar as alegações de defesa apresentadas pelos responsáveis Associação de Sertanejos de Barra Mansa e Região (CNPJ 04.726.438/0001-02) e Donizete Vidal de Amorim (CPF XXX.713.107-XX) ;
b)	julgar irregulares, nos termos dos arts. 1º, inciso I, 16, inciso III, alíneas "b" e "c", da Lei 8.443/1992, c/c os arts. 19 e 23, inciso III, da mesma Lei, as contas dos responsáveis Associação de Sertanejos de Barra Mansa e Região (CNPJ 04.726.438/0001-02) e Donizete Vidal de Amorim (CPF XXX.713.107-XX) , condenando-os solidariamente ao pagamento das importâncias a seguir especificadas, atualizadas monetariamente e acrescidas dos juros de mora, calculadas a partir das datas discriminadas até a data da efetiva quitação do débito, fixando-lhes o prazo de quinze dias, para que comprovem, perante o Tribunal, o recolhimento das referidas quantias, aos cofres do Tesouro Nacional, nos termos do art. 23, inciso III, alínea "a", da citada lei, c/c o art. 214, inciso III, alínea "a", do Regimento Interno do TCU.
	Débitos relacionados à responsável Associação de Sertanejos de Barra Mansa e Região (CNPJ 04.726.438/0001-02) , em solidariedade com Donizete Vidal de Amorim (CPF XXX.713.107-XX) :
	Data de ocorrência
	Valor histórico (R$) 

	1º/9/2010
	12.224,27

	1º/10/2010
	29.800,00

	3/11/2010
	29.800,00

	1º/12/2010
	29.800,00

	3/1/2011
	32.050,00

	1º/2/2011
	32.170,00

	1º/3/2011
	32.380,00

	31/3/2011
	32.605,00

	2/5/2011
	32.770,00

	31/5/2011
	32.680,00

	1º/7/2011
	32.500,00

	7/7/2011
	     450,00

	1º/8/2011
	17.200,00

	2/8/2011
	15.750,00

	9/8/2011
	15.376,67

	15/2/2011
	     330,47

	24/2/2011
	  3.792,00

	1º/3/2011
	     711,15

	20/4/2011
	     640,00

	29/4/2011
	     386,20

	17/5/2011
	     640,00

	26/5/2011
	     361,51

	7/7/2011
	  3.150,00

	1º/8/2011
	  1.160,00

	1º/8/2011
	     691,35

	2/8/2011
	  2.338,00

Valor atualizado do débito (com juros) , em 4/8/2021: R$ 762.866,43.
c)	aplicar individualmente aos responsáveis Associação de Sertanejos de Barra Mansa e Região (CNPJ 04.726.438/0001-02) e Donizete Vidal de Amorim (CPF XXX.713.107-XX) , a multa prevista no art. 57, da Lei 8.443/1992, c/c o art. 267, do Regimento Interno do TCU, fixando-lhes o prazo de quinze dias, a contar da notificação, para que comprovem, perante o Tribunal (art. 214, inciso III, alínea "a", do Regimento Interno do TCU) , o recolhimento da dívida aos cofres do Tesouro Nacional, atualizada monetariamente desde a data do acórdão que vier a ser proferido por este Tribunal até a data do efetivo recolhimento, se paga após o vencimento, na forma da legislação em vigor;
d)	autorizar, desde logo, a cobrança judicial das dívidas, caso não atendidas as notificações, na forma do disposto no art. 28, inciso II, da Lei 8.443/1992;
e)	autorizar também, desde logo, se requerido, com fundamento no art. 26, da Lei 8.443/1992, c/c o art. 217, §§ 1º e 2º, do Regimento Interno do TCU, o parcelamento das dívidas em até 36 parcelas, incidindo, sobre cada parcela, corrigida monetariamente, os correspondentes acréscimos legais, fixando-lhes o prazo de quinze dias, a contar do recebimento da notificação, para comprovarem, perante o Tribunal, o recolhimento da primeira parcela, e de trinta dias, a contar da parcela anterior, para comprovarem o recolhimento das demais parcelas, devendo incidir, sobre cada valor mensal, atualizado monetariamente, os juros de mora devidos, no caso do débito, na forma prevista na legislação em vigor, alertando os responsáveis de que a falta de comprovação do recolhimento de qualquer parcela importará o vencimento antecipado do saldo devedor, nos termos do § 2º do art. 217 do Regimento Interno deste Tribunal;
f)	enviar cópia do Acórdão a ser prolatado à Procuradoria da República no Estado do Rio de Janeiro, nos termos do § 3º do art. 16 da Lei 8.443/1992, c/c o § 7º do art. 209 do Regimento Interno do TCU, para adoção das medidas cabíveis;
g)	enviar cópia do Acórdão que vier a ser proferido à Secretaria Especial do Esporte e aos responsáveis, para ciência;
h)	informar à Procuradoria da República no Estado do Rio de Janeiro, à Secretaria Especial do Esporte e aos responsáveis que a presente deliberação, acompanhada do Relatório e do Voto que a fundamenta, está disponível para a consulta no endereço www.tcu.gov.br/acordaos, além de esclarecer que, caso requerido, o TCU poderá fornecer sem custos as correspondentes cópias, de forma impressa; e
i)	informar à Procuradoria da República no Estado do Rio de Janeiro que, nos termos do parágrafo único do art. 62 da Resolução TCU 259/2014, os procuradores e membros do Ministério Público credenciados nesta Corte podem acessar os presentes autos de forma eletrônica e automática, ressalvados apenas os casos de eventuais peças classificadas como sigilosas, as quais requerem solicitação formal.

Ademir Cecilio de Oliveira (171572/OAB-RJ) e Ademir Cecilio de Oliveira (171572/OAB-RJ).

Subprocurador-Geral Paulo Soares Bugarin.

TOMADA DE CONTAS ESPECIAL. CONVÊNIO. NÃO COMPROVAÇÃO DA REGULAR APLICAÇÃO DOS RECURSOS REPASSADOS. CITAÇÃO. DÉBITO. MULTA.

TOMADA DE CONTAS ESPECIAL (TCE)

Secretaria de Controle Externo de Tomada de Contas Especial (SecexTCE).

Trata-se de tomada de contas especial instaurada pela Secretaria Especial do Esporte em desfavor da Associação de Sertanejos de Barra Mansa e Região e de Donizete Vidal de Amorim, Presidente da entidade, em razão da não comprovação da regular aplicação dos recursos repassados pela União, realizadas por meio do Convênio 723447/2009, firmado entre o então Ministério do Esporte e aquela Associação, cujo objeto era o desenvolvimento de atividades recreativas e de lazer em oito núcleos, situados em municípios do Rio de Janeiro.
O Convênio 723447/2009 foi firmado no valor de R$ 649.112,00, sendo R$ 610.000,00 à conta da concedente, e R$ 39.112,00 referentes à contrapartida do convenente. Teve vigência de 31/12/2009 a 9/8/2011, e os repasses efetivos da União totalizaram R$ 610.000,00 (peças 12 e 13) .
A prestação de contas e complementações enviadas foram analisadas por meio dos documentos constantes nas peças 59, 66, 75 e 99. Diante da ausência parcial de documentação apta a comprovar a boa e regular aplicação dos recursos do convênio, a prestação de contas foi rejeitada.
	Os responsáveis arrolados na fase interna foram devidamente comunicados da ausência parcial de documentação, que ensejou a rejeição da prestação de contas. Diante da ausência de justificativas suficientes para elidir a irregularidade e da não devolução dos recursos, instaurou-se a tomada de contas especial.
	No relatório (peça 130) , o tomador de contas estimou o dano ao Erário no valor original de R$ 392.659,74, e imputou a responsabilidade por este à Associação de Sertanejos de Barra Mansa e Região e a Donizete Vidal de Amorim, Presidente da entidade, na condição de gestor dos recursos.
Na fase externa da TCE tais responsáveis foram citados pelas seguintes irregularidades:
não comprovação da execução financeira de parte do objeto do Convênio 723447/2009, referente às despesas com 48 bolsistas, 8 coordenadores de núcleo e 1 coordenador geral, durante 12 meses, em face dos comprovantes de pagamento, na sua maioria, não se encontrarem assinados pelos beneficiados, e parte deles não estarem acompanhados dos comprovantes de depósito;
realização de despesas em valor acima do permitido, no âmbito do Convênio 723447/2009, uma vez que foi autorizado o valor global de R$ 41.000,38 para pagamentos de transporte terrestre e aéreo, lanches e refeições para os participantes, e foram realizados pagamentos em um total de R$ 55.201,06, extrapolando o teto autorizado em R$ 14.200,68.
Em sua defesa, apresentada em conjunto (peça 153) , alegam a ocorrência da prescrição quinquenal, conforme art. 23, da Lei 8.429/1992, e transcrevem julgados do Supremo Tribunal Federal (STF) e do Superior Tribunal de Justiça (STJ) para corroborar sua tese.
Alegam ilegitimidade passiva de Donizete Vidal de Amorim, que era gestor público, razão pela qual não poderia ser a ele adaptado o conceito restritivo da Lei 8429/92, que define os sujeitos dos atos de improbidade.
Argumentam não ter havido conduta ímproba por parte dos citados, que primaram pela correta aplicação dos valores a eles confiados e fizeram o possível para efetuar a devida prestação de contas, defendendo que a responsabilidade pela complementação das prestações de contas deve ser atribuída ao atual presidente daquela Associação.
Donizete Vidal de Amorim informa não possuir mais acesso ao Siconv. Alega que a falta de apresentação de documentação comprobatória de todas as despesas via sistema ocorreu apenas em razão das dificuldades da equipe auxiliar, responsável pela execução do projeto, em utilizar aquele sistema com eficácia, prejudicando a anexação de documentos essenciais.
Argumentam os responsáveis que os documentos de comprovação foram todos apresentados por meio de ofícios e e-mails, quando não se lograva êxito em encaminhá-los via Siconv. 
Quanto à falta de anexação de comprovante de depósito de salários, informam que eram emitidas as guias de recolhimento do FGTS e de informações à Previdência Social (GFIP) que, somadas aos depósitos realizados, não tendo havido reclamação dos beneficiários, levavam a concluir pela regularidade da situação existente.
Argumentam ainda que, pelas GFIP anexadas ao Siconv, é possível fazer o cálculo do valor pago a título de remuneração.
A unidade técnica propõe a rejeição das alegações de defesa e a condenação dos responsáveis em débito e multa (peças 163-165) , com a anuência do Ministério Público junto ao TCU (peça 166) .
Feito breve resumo dos fatos, decido.
Acolho as análises dos pareceres precedentes como razões de decidir, sem prejuízo de tecer considerações.
Não ocorreu a prescrição quinquenal alegada pelos responsáveis.
Registro, quanto à prescrição da pretensão ressarcitória em processos de controle externo que, até o momento, não foi exarada, pelo Supremo Tribunal Federal, decisão com repercussão geral acerca da prescrição da pretensão ressarcitória em processos de controle externo. 
Embora a questão abordada pelo RE 636.886/AL (tema 899 da repercussão geral) , frequentemente suscitado pelos responsáveis, trate da fase posterior à formação do título executivo, o TCU iniciou discussões sobre as premissas da prescritibilidade e eventual mudança de entendimento no TC Processo 000.006/2017-3. 
Até o julgamento de tal processo, em homenagem ao princípio do Colegiado, aplico ao presente caso a jurisprudência desta Corte sobre a imprescritibilidade do dano ao Erário. Sendo assim, não devem prosperar os argumentos apresentados por Cláudio de Moraes Machado quanto a este tema.
Quanto à pretensão punitiva do TCU, o Acórdão 1441/2016-TCU-Plenário, do qual fui redator, uniformizou a jurisprudência acerca da questão. Esta se subordina ao prazo geral de prescrição indicado no art. 205, do Código Civil, que é de dez anos, contado da data de ocorrência da irregularidade sancionada, nos termos do art. 189, do Código Civil, sendo este prazo interrompido pelo ato que ordenar a citação, a audiência ou a oitiva dos responsáveis.
No caso em exame, não ocorreu tal prescrição, uma vez que a irregularidade sancionada ocorreu em 9/9/2011, e o ato de ordenação da citação ocorreu em 2/6/2021.
Quanto ao mérito, cumpre esclarecer que a responsabilização de Donizete Vidal de Amorim decorreu do entendimento, consubstanciado na Súmula 286 da jurisprudência do TCU, de que a pessoa jurídica de direito privado, destinatária de transferências voluntárias de recursos federais feitas com vistas à consecução de finalidade pública, responde solidariamente com seus administradores pelos danos causados ao Erário na aplicação desses recursos.
Em razão do que foi apurado nos autos, como descrito no Relatório que acompanha este Voto, não prospera o argumento de que não houve conduta ímproba por parte dos citados. Se estes, como alegam, tivessem atendido a todas as solicitações feitas no sentido de complementar informações e esclarecimentos, provavelmente não estariam respondendo pelas irregularidades em apuração.
Tampouco cabe atribuir ao atual presidente da entidade a responsabilidade pelos atos irregulares, pois responde aquele que ocupava tal posição por ocasião do cometimento dos atos irregulares. No caso, Donizete Vidal de Amorim.
A ausência de comprovantes de pagamentos de pessoal não tem como ser suprida pelas guias de recolhimento do FGTS e de informações à Previdência Social (GFIP) que, segundo os responsáveis, foram emitidas.
Em tese, se estas fossem combinadas com outros elementos comprobatórios, aptos a demonstrar que os beneficiários efetivamente atuaram na execução das atividades do convênio, poderiam ser aceitas como provas. Entretanto, no presente caso, nem as supostas GFIP, nem tais elementos foram juntados aos autos.
Sendo assim, rejeito as alegações de defesa apresentados pela Associação de Sertanejos de Barra Mansa e Região e por Donizete Vidal de Amorim, julgo irregulares as suas contas, condeno-os a ressarcir, solidariamente, o débito apurado, que corresponde a R$ 763.890,19 em valores atualizados, e aplico-lhes a multa individual prevista no art. 57 do Regimento Interno do TCU.
Ante o exposto, VOTO para que seja adotada a minuta de acórdão que trago ao exame deste Colegiado.
TCU, Sala das Sessões, em 24 de maio de 2022.
WALTON ALENCAR RODRIGUES 
Relator